【裁判字號】    97,消債更,852
【裁判日期】    980224
【裁判案由】    更生事件
【裁判全文】
臺灣板橋地方法院民事裁定           97年度消債更字第852號
聲  請  人  甲○○
上列當事人依消費者債務清理條例聲請更生事件及保全處分，本
院裁定如下：
    主  文
更生及保全處分之聲請均駁回。
聲請費用由聲請人負擔。
    理  由
一、按債務人與金融機構協商成立者，不得聲請更生或清算，但
    因不可歸責於己之事由，致履行顯有重大困難者，不在此限
    ；本條例施行前，債務人依金融主管機關協調成立之中華民
    國銀行公會會員辦理消費金融案件無擔保債務協商機制與金
    融機構成立之協商，準用前項之規定，消費者債務清理條例
    第151 條第5 項、第6 項分別定有明文。又聲請更生或清算
    不合程式或不備其他要件者，法院應以裁定駁回之，但其情
    形可以補正者，法院應定期間先命補正，復為同條例第8 條
    所明定。
二、次按，債務人與金融機構協商成立者，除因不可歸責於己之
    事由，致履行顯有重大困難外，不得聲請更生或清算，其立
    法意旨在避免債務人就已成立之協商任意毀諾，濫用更生或
    清算之債務清理程序，蓋因債務清償方案乃係經當事人行使
    程序選擇權所為之債務清理契約，債務人自應受其拘束，故
    債務清償方案成立後，債務人即應按其條件履行，不得任意
    毀諾，僅於其後因情事變更，致該方案履行困難甚或履行不
    能，且債務人就此並無可歸責之事由時，始能聲請更生或清
    算。
三、本件聲請意旨略以：聲請人前於民國（以下同）95年間與各
    債權銀行就無擔保債務成立協商，惟因96年11月配偶失業，
    因此所有開銷與子女的教育費全係由陳報人負擔，然生活上
    的資金不足，致使向親友尋求資助，又陳報人每月收入減支
    出，所剩收入無法償還協商費用，且陳報人的薪水已被三家
    銀行強制扣押，每月薪水收入更不足生活開銷，為此聲請更
    生云云。
四、經查，本件聲請人前於95年4 月27日依金融主管機關協調成
    立之中華民國銀行公會會員辦理消費金融案件無擔保債務協
    商機制，與最大債權金融機構中國信託商業銀行達成協商，
    協議每期按月還款41,120元之事實，有財團法人金融聯合徵
    信中心當事人聯合信用報告1 份為證。是
    本件聲請人向本院聲請更生，自須審究其是否有「不可歸責
    於己事由致履行顯有重大困難」之情事。經查，
  (一)聲請人主張其配偶於96年11月失業，因此所有工作開銷及子
    女教育費用全由陳報人負擔等語。惟聲請人早於96年8 月27
    日即已毀諾，有中國信託商業銀行陳報狀在卷可憑 (見本院
    卷第179 頁)， 時間早在聲請人所稱其配偶失業時間之前。
    又依聲請人提出的離職證明書及板橋就業服務站失業給付申
    請案件及再認定收據（見本院卷第69、70頁）之記載得知，
    聲請人之配偶雖記載於96年9 月12日離職（之前每月薪水5
    萬元），但依法申領失業補助，並於97年5 月間起任職成荃
    企業有限公司（投保生效日期為97年4 月14日，本院卷第
    120 頁），足見聲請人毀諾，實與其夫失業無關。
  (二)聲請人主張其月薪扣除生活支出及必要生活費外，餘額不足
    支付協商應清償金額，已清償金額係向親友借貸支應。嗣於
    96年11月配偶亦失業，因而無能力再繳付協商款項，不得已
    毀諾云云。然查：
    (1)依聲請人於協商時自填財務資料表中 (見本院卷184 頁)
      ，聲請人每個月除薪俸54,428元（稅後）外，尚有終點費
      每個月11,160元及年終獎金88,440元，聲請人每個月收入
      應為70,690元（計算式：年終獎金88440,679 12 =
      7370 +每月薪俸54,428元+ 終點費用11,160元），經核與
      聲請人提供其95年11月至96年8 月郵局存摺所顯示資料大
      致相符 (見本院卷78頁至83頁)， 是以上述金額扣除每個
      月協商應繳41,120元，聲請人每月尚餘29,570元得以維持
      生活所需。聲請人於聲請狀主張每月收入僅6 萬元，扣除
      協商應繳金額後，餘款不足2 萬元云云，顯非事實。
    (2)又聲請人主張其婆婆每月養護費需22,000元，由聲請人配
      偶及其弟弟二人共同負擔，因配偶收入不穩定，而由聲請
      人負擔，故每月尚須支付婆婆扶養費11,000元云云 (見本
      院卷11頁)。 然依聲請人所提出戶籍謄本即可知悉，聲請
      人婆婆尚有其它法定扶養義務人 (見本院卷121 頁)，且
      聲請人配偶在聲請人毀諾之前並無失業的情形，而聲請人
      迄今也均未提出支付扶養費用之證明文件，故此部分主張
      即無理由。更何況，民法第1118條之本文規定，因負擔扶
      養義務而不能維持自己之生活者，免除其義務。本件聲請
      人既有其它法定扶養義務人得以負擔受扶養人之扶養費用
      ，然在聲請人經濟困窘之情形下，該費用負擔是否公平，
      非無審酌之必要。蓋聲請人本應在優先清償自身債務之前
      提下，與配偶或其他扶養義務人，進一步協調該費用公平
      負擔之可能性，而非均列為必要生活費用。若非如此，無
      疑聲請人將扶養義務之責任，轉嫁由多數債權人負擔，對
      債權人將有不公，故將此列為必要支出，應非合宜。
    (3)另外，關於房貸部分，依聲請人提出之花旗銀行對帳單所
      示 (見本院卷37頁)， 聲請人並非該房屋貸款之債務人（
      實際為其配偶），且聲請人也非該房屋所有權人（實際為
      其配偶，見本院卷第46頁），並無代配偶負清償責任之法
      律上義務，故該筆房貸自非屬聲請人之必要支出。且聲請
      人本身負債已大於資產，自應以履行自身所負擔之債務為
      先，而非於聲請人已負債之情況下，卻又將配偶之貸款債
      務納入自己每月之必要支出或債務，此不僅與法律規定未
      合，且將加重聲請人之負擔，而有害於聲請人其他債權人
      債權之公平實現，故聲請人主張每月須繳納配偶房貸
      17,588元，核屬非必要費用。
    (4)從而，依聲請人主張之上開事由，聲請人每月月收入高達
      7 萬690 元，加計聲請人扣除每月依約履行後所餘金額，
      仍餘29570 元。以97年度台灣省每人每月最低生活費9829
      元計算，聲請人支付最低生活費與扶養費後（聲請人與配
      偶共育有子女3 人，須扶養其中2 人，聲請人夫婦均有工
      作，故各負擔1 人即9829元），尚有餘裕。因此，聲請人
      依約履行，並無困難之情事。況且此部分費用，於95 年
      間聲請人與最大債權銀行成立協商之際，即已現實存在，
      聲請人自已將之列入協商金額是否逾聲請人之能力之評估
      ，於客觀事實並未有顯著變動之下，亦難認係協商成立後
      有何情事變更致生履行有重大困難之情事。依聲請人之薪
      資收入，依原協商條件履行，應無重大困難之處。此由聲
      請人自95年間成立協商以來，迄96年8 月間止，均得依原
      協商條件履行，更可佐證。
  (三)聲請人另主張起每月月薪遭3家銀行強制法扣，完全不可能
    履行協商條件云云，惟依聲請人所提執行命令所載時間分別
    為97年1 月31日及97年6 月5 日，且是從97年3 月間起開始
    每月扣薪三分之一，顯然聲請人之債權銀行均係於其毀諾（
    96 年8月27日）後始聲請法院進行強制執行程序，聲請人之
    薪水遭強制執行與其毀諾間顯無關連。聲請人上開主張亦不
    足採。
五、綜上所述，聲請人依消費者債務清理條例聲請更生，並不合
    法定程式，聲請並不合法，自應以裁定駁回其聲請。又本件
    更生之聲請既經駁回，則聲請人保全處分之聲請即失所附麗
    ，應一併駁回，爰裁定如主文。
中    華    民    國    98    年    2     月    24    日
                  民事第三庭    法      官  劉以全
上為正本係照原本作成
如不服本裁定，應於裁定送達後10日內，以書狀向本院提出抗告
，並繳納抗告費新臺幣1千元
中    華    民    國    98    年    2     月    24    日
                                書  記  官  劉鴻傑


司法院資訊處製作；財團法人民間司法改革基金會備份。
